臺灣彰化地方法院民事判決　　　　　　　92年度訴字第1053號
　　原　　　告　丁○○　　住彰.
　　　　　　　　　　　　　　六.
　　被　　　告　甲○○　　住彰.
　　　　　　　　　　　　　　號.
　　被　　　告　乙○○　　住彰.
　　訴訟代理人　丙○○　　住彰.
右當事人間請求分割共有物事件，本院於民國九十四年四月二十
一日言詞辯論終結，判決如左：
    主      文
兩造共有坐落彰化縣彰化市○○○段山腳小段九０之三地號、地
目旱、面積一七一平方公尺土地之分割方法：如附圖方案一所示
編號Ａ部分面積七五平方公尺，分歸原告取得；編號Ｂ部分面積
一一平方公尺，分歸被告甲○○取得；編號Ｃ部分面積八五平方
公尺，分歸被告乙○○所有。
原告其餘之訴駁回。
訴訟費用由兩造各按原應有部分比例分擔。
    事實及理由
一、原告主張：(一)緣坐落彰化縣彰化市○○○段山腳小段九○之
    三地號、地目旱、面積一七一平方公尺土地（下稱系爭土地
    ）為兩造所共有，原告應有部分十六分之七、被告甲○○應
    有部分十六分之一、被告乙○○應有部分十六分之八；而系
    爭土地目前係處於空地狀態，並無因物之使用目的不能分割
    或契約訂有不分割期限之情形，惟兩造無法協議分割，故原
    告爰依民法第八百二十三條第一項、第八百二十四條第二項
    之規定，請求鈞院考量本件共有物之性質、經濟效用及全體
    共有人之利益，准予裁判分割。(二)被告乙○○並無利用本件
    系爭土地出入，其係利用九十之四地號土地出入，即其係自
    寬度約六米之彰化市○○街八一巷出入；如依被告乙○○分
    割方案（即方案二），則無道路可通行。另兩造於七十八年
    間約定分割共有土地時，並無約定系爭土地保留共有作為道
    路使用；至於當初何以無將系爭土地一併分割，係因當時兩
    造彼此間感情已經交惡；況如系爭土地係約定作為道路使用
    ，為何被告乙○○於八十四年間整理九○之四地號土地充作
    黃昏市場出租時，均無使用到系爭土地。又被告乙○○所指
    稱原告與被告甲○○在七十八年四月二十日所成立之土地房
    屋交換協議書，實與系爭土地無關。再者，三七○之二一地
    號土地為原告一人所有等語。並聲明：(一)請求判如主文第一
    項所示；(二)分歸原告取得之土地，如為被告占有，被告應將
    該占有部分土地交還原告。
二、被告方面：(一)被告甲○○稱：因被告甲○○所分得面積較小
    ，對原告分割方案無意見；而當初係由長輩特別留下本件系
    爭土地作為道路使用，且現今原告雖仍在系爭土地設置鐵門
    ，然被告仍經由系爭土地出入等語。(二)被告乙○○聲明：原
    告之訴駁回；陳述：兩造於七十八年四月十一日，曾就本件
    系爭土地連同地段八九之六、九○之四、八九之四、九○之
    二、八九、八九之五及九○地號等土地，成立分割協議，其
    中被告乙○○分得八九之六、九○之四地號，被告甲○○分
    得八九之四、九○之二地號，原告分得八九、八九之五及九
    ○地號，惟因八九之六、九○之四地號土地位處內地，出入
    不便，故為使上開二筆土地便於出入，並為使九○地號土地
    更便於出入，而協議本件寬度僅足供二小車會合及形狀為長
    條形之系爭土地留作道路使用，故依系爭土地之使用目的，
    原告自不得請求分割；且被告乙○○因信賴系爭土地經協議
    留作為道路使用，而在上開分得二筆土地上興建建物使用，
    故原告所為本件請求，顯違誠信原則，且有權利濫用之情。
    另被告乙○○所有上開二筆土地，係位於系爭土地西側，且
    被告乙○○都是由北邊彰南路轉進山東街進出，故系爭土地
    若保持狹長形，較利於被告所有土地南邊之出入。又依被告
    分割方案（即方案二），被告所有上開二筆土地方得出入方
    便，並能發揮土地經濟效用；惟如依原告分割方案（即方案
    一），則被告所有上開二筆土地將無從自南邊出入，且北邊
    不到三米寬之狹窄巷道即彰化市○○街八一巷，除出入狹隘
    不便，且距被告所有南邊土地有相當距離，一旦發生災難，
    因救護車出入有問題，致難以救助外，並將使被告所有上開
    二筆土地及坐落其上之建物效用大為降低，實非公允等語。
    並均聲明：駁回原告之訴。
三、兩造不爭執之事項：
    (一)系爭土地為兩造所共有，原告應有部分十六分之七、被告
      甲○○應有部分十六分之一、被告乙○○應有部分十六分
      之八。
    (二)兩造就系爭土地之分割方法無法協議。
四、得心證之理由：
    (一) 按各共有人，得隨時請求分割共有物。但因物之使用目
       的不能分割或契約訂有不分割之期限者，不在此限。復
       按各共有人，得隨時請求分割共有物。共有物之分割方
       法，不能協議決定者，法院得因任何共有人之聲請，命
       以原物分配於各共有人。民法第八百二十三條第一項及
      第八百二十四條第二項分別定有明文。本件被告雖辯稱：
       系爭土地係留充道路之用，依其使用目的不能分割云云
       ，惟據原告否認在卷，且被告亦未舉證以實其說，又本
       院依職權向彰化縣彰化地政事務所函查兩造就系爭土地
       是否協議作為道路使用，亦據該事務所以九十三年八月
       廿七日函覆查無資料等語可稽，茲兩造間就系爭土地既
       未訂有不分割之特約，亦未因物之使用目的而有不能分
       割之情形，則原告因就共有土地之分割方法不能協議，
       乃基於系爭土地共有人之共有物分割請求權訴請裁判分
       割，依首揭法條規定，即無不合，應予准許。
    (二)系爭土地地目旱，屬鄉村區乙種建築用地，為長條形之空
      地，業經本院囑託彰化縣彰化地政事務所指派測量員勘測
      系爭土地明確，製有複丈成果圖及勘驗筆錄在卷可憑。
      至於系爭土地如何分割，始為適當公平，固有兩造分別提
      出如附圖方案一、二所示之分割方案，惟本院斟酌：系爭
      土地東側同段三七０─二一地號土地係原告所有，系爭土
      地西側同段九０之四地號土地係被告乙○○所有，而被告
      乙○○所有同段九０之四、八九之六地號土地係以北端之
      彰化市○○街八一巷為出入孔道，並非袋地乙節，為二造
      一致肯認，並有各該土地地籍謄本、地籍圖在卷可憑，是
      如採方案一之分割案，則原告與被告乙○○分得部分即可
      與各人原有土地合併使用，提升土地經濟效益；至於被告
      乙○○提出方案二之分割方式，亦因有同段三七０之二一
      土地之阻隔而無法通至同段三七０─二一地號土地東側之
      福東路，仍無法達成其所稱「較利於被告所有土地南邊之
      出入」之目的，且依方案二之分割方法將致二造取得之土
      地均呈狹長形，不利整體使用，是被告乙○○所提方案二
      自不足採，從而本院顧及均衡原則，並審酌系爭土地共有
      人之利害關係、共有物之性質、經濟效用及使用情形，認
      如附圖方案一所示之分割方法，較合乎公平原則，及能使
      系爭土地發揮最大之效用，復與兩造之應有部分相當，尚
      稱妥適、公允，堪值採用，爰諭知分割方法如主文第一項
      所示。
   (三) 再以共有土地為原物分割之裁判，縱未宣示交付管業，但
      其內容實含有互為交付之意義，當事人仍得依強制執行法
      第一百三十一條第一項規定請求點交 (參見最高法院七十
      九年度台抗字第二一號裁定意旨)，故分割共有物之判決
      兼有形成判決及給付判決之性質，該判決主文雖僅載明各
      共有人分得之部分而未為交付管業之宣示，其內容既有互
      為交付之意思，共有人即得依上開強制執行法規定請求點
      交，法院就分割共有物訴訟為裁判時，自無另為諭知交付
      土地之必要。本件原告起訴時固請求分歸原告取得之土地
      ，如為被告占有，被告應將該占有部分土地交還原告云云
      惟依強制執行法第一百三十一條第一項規定及前揭最高法
      院裁定意旨，系爭土地如附圖方案一所示編號Ａ部分縱令
      尚為被告占有使用，因分割共有物之判決即使未為交付土
      地之諭知，仍兼具交付土地之性質，故原告仍得在本件分
      割共有物判決確定後聲請法院依強制執行程序點交土地甚
      明，是原告此部分之聲明核無必要，應認為欠缺訴訟之權
      利保護要件，不應准許。
五、本件事證已臻明確，兩造其餘攻擊、防禦方法及舉證，經本
    院審酌後，核與判決結果不生影響，自無庸逐一贅論，併此
    敘明。
六、負擔訴訟費用之依據：民事訴訟法第七十九條、第八十條之
    一、第八十五條第一項但書，判決如主文。
中　　華　　民　　國　　94　　年　　5 　　月　　5 　　日
                              民事第一庭法  官  簡燕子
右為正本係照原本作成。
如對本判決上訴，應於判決送達後二十日內向本院提出上訴狀。
中　　華　　民　　國　　94　　年　　5 　　月　　5 　　日
                                        書記官  張清秀
